臺灣宜蘭地方法院民事判決
                                      110年度重訴字第4號
原　　　告　李政芳
訴訟代理人　陳敬穆律師
            謝亞哲律師
            朱一品律師
複代理　人　楊家寧律師
被　　　告　吳清龍
            吳仁壽
            吳仁德

            吳仁祥
            吳柏婷
上 列 1 人
法定代理人　阮清芳
被　　　告　吳仁平

            吳仁智
上 列 7 人
共　　　同
訴訟代理人　簡坤山律師
            陳聖涵律師
上列當事人間因確認優先承買權存在事件，本院於民國110 年3
月2 日言詞辯論終結，判決如下：
    主  文
原告之訴駁回。
訴訟費用由原告負擔。
    事實及理由
壹、程序方面按確認之訴非原告有即受確認判決之法律上利益者
    ，不得提起。所謂即受確認判決之法律上利益，係指法律關
    係之存否不明確，原告主觀上認其在法律上之地位有不安之
    狀態存在，且此種不安之狀態，能以確認判決將之除去者而
    言，若縱經法院判決確認，亦不能除去其不安之狀態者，即
    難認有受確認判決之法律上利益，最高法院著有52年臺上字
    第1240號民事判例，可資參照。原告主張具優先承買權，被
    告則否認之，故原告私法上之地位，自有受侵害之危險，而
    此危險，得以確認判決除去，故原告於本件有即受確認判決
    之法律上利益。
貳、兩造聲明及陳述要旨
一、原告方面：
（一）被告為坐落宜蘭縣○○市○○○段000 地號土地（下稱：「系
      爭土地」）之共有人，其上存有地上權（下稱：「系爭地
      上權」），原告為系爭地上權人且於其上有建物，被告已
      向原告提起塗銷地上權訴訟。然被告卻於提起上開訴訟前
      與第三人黃仁儒簽立土地買賣契約（下稱：「系爭契約」
      ），有意規避土地法第104 條之規定，未通知原告是否行
      使優先承買權。
（二）系爭契約停止條件係法院判決塗銷地上權及拆屋還地確定
      時，契約始生效力，但該停止條件排除原告土地法第104
      條行使優先承買權的權利，違反民法第148 條第1 項規定
      。
（三）聲明：原告對被告與第三人黃仁儒間關於系爭土地之買賣
      契約有優先承買權。
二、被告方面：
（一）被告有意出售系爭土地，卻因系爭土地上存有系爭地上權
      ，致無人應買。被告吳仁壽曾詢問原告及其他地上權人，
      惟原告及其他地上權人皆表明無意願。
（二）民國（下同）108 年間，黃仁儒有意購買系爭土地，惟黃
      仁儒對「系爭土地上有多幢建物及地上權存在」乙節有所
      顧忌，黃仁儒遂於108 年7 月9 日與被告簽署系爭契約，
      為保障「其可取得無瑕疵之土地」，故與被告約定將系爭
      契約設有「以法院判決塗銷地上權及拆屋還地確定」時，
      契約始生效力之停止條件。於法院判決「地上權應予塗銷
      」、「地上物應予拆除」確定之前，則買賣契約並不生效
      ，黃仁儒自無買受土地、給付價金之義務。
（三）被告與黃仁儒簽署系爭契約後，於108 年12月3 日提起塗
      銷地上權及拆屋還地之訴，並於109 年3 月14日與原告及
      全體地上權人達成訴訟外和解。詎料，原告卻於和解後反
      悔，拒絕於法院作成調解筆錄，經本院108 年度訴字第56
      5 號判決原告應將系爭地上權塗銷，現因原告聲明上訴而
      尚未判決確定。
（四）被告雖曾簽署系爭契約，惟因系爭地上權及地上物均尚未
      經法院判決塗銷及拆除確定，因停止條件未成就而尚未生
      效，故被告目前並未與第三人具有效買賣契約甚明，原告
      依法自無優先承買權可言。
（五）聲明：原告之訴駁回。
參、得心證之理由
一、按「原審依調查證據而為辯論之結果以：土地法第34條之1
    第4 項所請優先承購，係以土地共有人出賣其應有部分時，
    他共有人得依同樣條件請求優先承買為其內容，故共有人之
    聲明優先承買，必俟土地共有人與他人間之土地買賣契約（
    債權契約）有效成立後，始可主張。在買賣契約有效成立前
    ，無依同樣條件請求優先承買之可言」（最高法院78年度臺
    上字第2509號民事判決意旨參照），「土地法第34條之1 第
    4 項規定共有人優先承購權之發生，係以他共有人出賣其應
    有部分與第三人之買賣契約有效成立為前提，倘該買賣契約
    係屬無效，即無共有人優先承購權發生之可言」（最高法院
    83年度臺上字第271 號民事判決意旨參照），土地法第104
    條之優先承買權，亦應為同一解釋，而應以買賣契約「有效
    」為前提。次按主張停止條件成就之原告，應就條件之成就
    ，負舉證責任（最高法院46年度臺上字第227 號民事判例意
    旨參照）。
二、查系爭契約第十三條第2 項約定：「本約簽訂後，賣方應即
    出面與地上權及地上物權利人進行塗銷及補償等相關必要事
    宜，若於簽約日翌日起算三個月未獲結果，則由吳仁壽為代
    表人向法院提起訴訟逕行塗銷及地上物拆除等相關必要事宜
    」，同條第3 項約定：「雙方同意以確定判決書發文日為買
    賣成立生效日」（見本案卷第52頁），故係以前述相關訴訟
    確定終結為停止條件，而原告亦未舉證證明系爭契約迄至本
    件110 年3 月2 日言詞辯論終結時，就買賣法律關係之部分
    業已生效，以實其說，自應認系爭契約就買賣法律關係部分
    ，尚未生效，故原告主張前述優先承買權，並無理由。
三、又按：「權利之行使，不得違反公共利益，或以損害他人為
    主要目的，固為民法第148 條第1 項、第2 項所明定。倘當
    事人無權利得以行使，即無適用該條規定之餘地」（最高法
    院109 年度臺上字第1333號民事判決意旨參照），查系爭契
    約關於買賣法律關係部分，尚未生效，已如前述，則就被告
    與訴外人黃仁儒之間而言，並無相互請求交付價金、買賣標
    的物之權利可供行使，原告因而亦無優先承買權可供行使，
    依上述說明，自無民法第148 條第1 項規定之適用。
四、再按：「民法第148 條所定權利之行使，不得以損害他人為
    主要目的，旨在限制權利人行使權利，專以損害他人為主要
    目的。若當事人行使權利，雖足使他人喪失利益，苟非以損
    害他人為主要目的，即不受該法條規定之限制」（最高法院
    109年度臺簡抗字第158 號民事裁定意旨參照）。經查：
（一）原告並未舉證證明被告訂立系爭契約，係以損害原告或何
      人為主要目的，以實其說。
（二）倘土地買賣之買受人所購得之土地，其上有地上權及地上
      權人之地上物，則有影響土地利用及交易價值之虞，且易
      生紛爭及訴訟，故土地買賣契約，如約定塗銷地上權、拆
      除地上物等相關事件終結確定後始生效力，確符社會常情
      ，難認必屬權利濫用。
（三）系爭契約之前述停止條件，係待原告確定不具地上權後，
      始生效力，非但未必刻意排除原告之優先承買權，反而可
      能係尊重原告地上權及其可能發生優先承買權之表現，尚
      難認必屬權利濫用。
（四）綜上所述，原告主張系爭契約違反民法第148 條第1 項規
      定云云（見本案卷第85頁），並無理由。
肆、結論：本件原告之訴並無理由，應予駁回。
伍、本件事證已臻明確，兩造其餘攻擊防禦方法及舉證，經核均
    對判決結果不生影響，爰不另一一論述，併此敘明。
陸、訴訟費用之負擔：民事訴訟法第78條。
中　　華　　民　　國　 110　　年　　3 　　月　　11　　日
                  民事庭      法  官    伍偉華
以上正本係照原本作成。
如對本判決上訴，須於判決送達後二十日之不變期間內，向本院
提出上訴狀（應附繕本）。
如委任律師提起上訴者，應一併繳納上訴審裁判費。
中　　華　　民　　國　 110　　年　　3 　　月　　11　　日
                              書記官    葉宜玲